【裁判字號】    96,訴,2992
【裁判日期】    970408
【裁判案由】    毒品危害防制條例
【裁判全文】
臺灣高雄地方法院刑事判決              96年度訴字第2992號
公  訴  人  臺灣高雄地方法院檢察署檢察官
被      告  甲○○
上列被告因違反毒品危害防制條例案件，經檢察官提起公訴（96
年度毒偵字第5476號），本院合議庭裁定改行簡式審判程序，判
決如下：
    主  文
甲○○施用第一級毒品，累犯，處有期徒刑捌月，減為有期徒刑
肆月，如易科罰金，以銀元佰元即新臺幣玖佰元折算壹日。又
施用第二級毒品，累犯，處有期徒刑伍月，減為有期徒刑貳月又
拾伍日，如易科罰金，以銀元佰元即新臺幣玖佰元折算壹日。
應執行有期徒刑陸月，以銀元佰元即新臺幣玖佰元折算壹日。
    事  實
一、甲○○前於民國88年間因施用毒品案件，經本院以88年度毒
    聲字第6950號裁定送觀察、勒戒後，認為無繼續施用毒品傾
    向，於88年10月4 日執行完畢釋放，經臺灣高雄地方法院檢
    察署（下稱高雄地檢署）檢察官以88年度毒偵字第576 號為
    不起訴處分確定。嗣於91年間，復因施用毒品案件，經本院
    以91年度毒聲字第1977號裁定送觀察、勒戒後，認為有繼續
    施用毒品傾向，再以91年度毒聲字第5081號裁定令入戒治處
    所施以強制戒治，於92年1 月21日停止戒治釋放，所餘期間
    付保護管束，於保護管束期間，違反保護管束情節重大，經
    本院以92年度毒聲字第4744號裁定撤銷停止戒治，繼續執行
    強制戒治後，因毒品危害防制條例修正，於93年1 月9 日停
    止強制戒治並釋放。並由高雄地檢署檢察官提起公訴，經本
    院以91年度訴字第2502號判決分別判處有期徒刑7 月、4 月
    ，並定應執行刑為有期徒刑10月確定，而於93年8 月8 日縮
    刑期滿執行完畢。復基於施用第一級毒品海洛因及第二級毒
    品甲基安非他命之犯意，於94年9 月10日上午某時，在高雄
    縣鳳山市○○○路516 巷2 弄7 號住處，將第一級毒品海洛
    因摻入香菸後點燃吸食之方式，及將第二級毒品甲基安非他
    命置入玻璃球燒烤後吸食其霧化氣體之方式，先後施用第一
    級毒品、第二級毒品各1 次。嗣於94年9 月12日下午8 時許
    ，在高雄市○○區○○路與林森路口，因其形跡可疑，經警
    攔檢並採尿送驗後，呈嗎啡及甲基安非他命陽性反應，始悉
    上情。
二、案經高雄市政府警察局苓雅分局報請臺灣高雄地方法院檢察
    署檢察官偵查起訴。
    理  由
一、程序部分
(一)、查被告甲○○涉犯施用第一、二級毒品之本案起訴事實，前
    雖經高雄地檢署檢察官於94年11月7 日以94年度毒偵字第87
    41號提起公訴，本院因認不符毒品危害防制條例第23條第2
    項所謂觀察、勒戒或強制戒治執行完畢後5 年內再犯之規定
    ，檢察官逕予起訴，起訴程式違背規定，而於94年12月21日
    以94年度訴字第3979號判決諭知公訴不受理，經檢察官提起
    上訴，臺灣高等法院高雄分院以95年度上訴字第330 號駁回
    上訴而確定在案，有上開刑事裁判書各1 份在卷可稽。按判
    決確定之同一案件，依一事不再理之原則，不得更為實體上
    之判決，係以該案已有實體上之確定裁判者為限，如僅從程
    式上所為之裁判，既與案件之內容無關，即不受前項原則之
    拘束（最高法院22年上字第2514號判例意旨參照）。則本案
    起訴事實前雖經本院為不受理判決，並經第二審法院維持，
    但原訴訟程式究屬因法院諭知不受理判決而終結，是則依上
    開說明，檢察官仍得就同一案件再行起訴，而由法院為實體
    之判決，合先敘明。
(二)、本件被告所犯係死刑、無期徒刑、最輕本刑為3 年以上有期
    徒刑以外之罪，其於準備程序中就前揭被訴事實為有罪之陳
    述，經受命法官告知簡式審判程序之旨，並聽取公訴人、被
    告之意見後，本院認無不得或不宜改依簡式審判程序進行之
    處，爰依刑事訴訟法第273 條之1 第1 項、第284 條之1 ，
    裁定本件由受命法官獨任進行簡式審判程序，合先敘明。
二、訊據被告對於前揭時、地施用第一級毒品、第二級毒品各1
    次等情均坦承不諱，並查：
(一)、被告於94年9 月12日為警查獲時所採尿液，經送高雄市立凱
    旋醫院（下稱凱旋醫院）以酵素免疫法氣相層析質譜法檢驗
    確認結果，呈甲基安非他命、嗎啡陽性反應，此有該院94年
    9 月19日轉碼編號A00000000l號濫用藥物尿液檢驗報告、高
    雄市政府警察局苓雅分局偵辦麻藥煙毒案件嫌疑人尿液採證
    代碼對照表各1 份（見警卷第6 、7 頁）在卷可稽。
(二)、按海洛因施用入人體後水解還原成嗎啡，再循嗎啡之代謝方
    式排出體外，業據行政院衛生署藥物食品檢驗局73藥檢壹字
    第030221號函說明綦詳；而使用海洛因後，尿液可檢出嗎啡
    最長時間，與服用劑量、服用頻率、服用方式、飲用水量之
    多寡、個人體質及其代謝情況等因素有關，依個案而異。依
    據文獻Clarke's Isolation of Drugs 第2 版記述：海洛因
    服用後於24小時內，經由尿液排出之量可達施用劑量之80％
    。另Michael L.Smith 等人針對不同受試者，以注射方式給
    予1 次劑量3mg 至12mg海洛因進行試驗，結果顯示注射劑量
    增加，可檢出嗎啡陽性反應（濃度高於或等於300ng/ml）之
    時間亦有延長之趨勢，而不同受試者可檢出嗎啡陽性之時間
    各異，平均為1 至2 天，惟部分注射12mg海洛因者，至72小
    時仍可檢出微量嗎啡成分，故若服用高劑量海洛因，其尿液
    在72至96小時內，仍有檢出嗎啡成分可能性，但以嚴重海洛
    因濫用者之可能性較高，此據行政院衛生署管制藥品管理局
    92年2 月7 日管檢字第0920000881號函說明綦詳。是施用海
    洛因毒品後1至2天內，可自施用者尿液檢出嗎啡反應甚明。
(三)、而人體施用甲基安非他命後，在主要代謝物中未改變形態之
    甲基安非他命佔施用劑量達43％，安非他命則約為5 ％，且
    安非他命在國內取得不易，施用情形較少，尿液檢驗結果係
    甲基安非他命陽性者佔大部分。又依據JonathanM.等人2002
    年文獻報導，以5 名測試者於4 週內分4 次使用，每次施用
    甲基安非他命20mg劑量後，收集其尿液並以250ng ／ml為閾
    值時，其最長檢出時間為56至96小時，文獻有關服用藥物之
    報告，因研究對象、使用劑量之多寡、實驗條件或研究角度
    等不同，結果及其呈現方式亦不同，故除相關文獻之資料，
    仍需依個案狀況做研判，一般可檢出甲基安非他命之最長時
    間為1 至5 天，此有行政院衛生署管制藥品管理局93年7 月
    22日管檢字第093000661 號函可查。是施用甲基安他命後，
    最低於服用後96小時內可由尿液檢測出甲基安非他命陽性反
    應。
(四)、再者，前揭凱旋醫院係以GC/MS （即氣相層析質譜儀分析法
    ）方法作為確認檢驗之方式，而該方法之原理係檢品經氣化
    後，通過層析管分離純化，再將純化後之成分循序送入質譜
    儀做個別鑑定。因質譜儀所測定之圖譜，在化學上被公認具
    有指紋特性，故可據以完全判定該檢品係為何種化合物。職
    是，臺北榮民總醫院即認為「若以氣相層析質譜儀（GC/MS
    ）作藥物及其代謝產物之定性及定量分析，幾乎不會有偽陽
    性反應產生」，此經該院83年4 月7 日以83北總內字第3059
    號函示明確。本件被告之尿液經以氣相層析質譜儀分析法檢
    驗，既呈嗎啡、甲基安非他命陽性反應，且其嗎啡、甲基安
    非他命確認濃度分別為1132ng/ml 、1218ng/ml ，顯見被告
    應有在上開採尿時間前施用第一級毒品、第二級毒品甚明。
(五)、被告雖於本院97年3 月21日審理時，對於施用毒品之時間、
    地點供陳：不記得，對於施用毒品之方式則稱：一、二級毒
    品混合摻入香菸一起施用，惟其於本院94年12月13日審理時
    業已自承：94年9 月10日早上施用，一級毒品海洛因摻入香
    菸吸食，二級毒品以燒烤鋁箔紙吸食，均在高雄縣鳳山市○
    ○○路住處，先施用海洛因，隔4 小時後再施用甲基安非他
    命等語（本院卷(一)第32、33頁），顯就其施用第一、二級毒
    品之時間、地點、方式供述綦詳。查被告上開94年12月13日
    及97年3 月21日先後2 次之陳述，距本案查獲時間，分別相
    隔3 月、2 年6 月有餘，而依通常之社會生活經驗，一般人
    在陳述其過往之經歷時，由於個人記憶、認知、理解、表達
    能力等因素，以及因事發時間經過日久，以致日後對同一事
    件之描述，並無法一字不漏鉅細靡地重複陳述，此乃事理所
    當然，則被告於97年3 月21日所為之陳述，或因時間已久而
    有記憶不清或錯誤之處，亦與常情無悖，本院審酌上情，認
    以其於94年12月13日所為之陳述，較為可採。參以，被告自
    始均坦承施用毒品之犯行，且其所採尿液經送驗結果亦呈嗎
    啡、甲基安非他命陽性反應，從而，被告於上揭時、地先後
    施用第一、二級毒品之犯行，洵堪認定。
(六)、復按毒品危害防制條例前於92年7 月9 日修正公布，自93年
    1 月9 日施行，觀之該條例第20條、第23條之立法理由，修
    正後毒品危害防制條例就施用毒品者，只於「初犯」及「5
    年後再犯」二種情形，有其追訴條件之限制，即須於初犯經
    觀察、勒戒或強制戒治釋放後，5 年內均無施用毒品之行為
    ，始能認其前所實施之觀察、勒戒或強制戒治已足遮斷毒癮
    ，而得於5 年後再犯時，再予適用初犯之規定，重行觀察、
    勒戒等程序。倘5 年內已經再犯，被依法追訴處罰，縱其第
    3 次（或第3 次以上）施用毒品之時間在初犯釋放5 年以後
    ，即與「5 年後再犯」之情形有別，且因已於「5 年內再犯
    」，顯見其再犯率甚高，原實施觀察、勒戒或強制戒治，已
    無法收其實效，而無5 年戒斷期之存在，自無再經觀察、勒
    戒及強制戒治之必要，應得逕行追訴處罰（最高法院95年5
    月9 日95年度第7 次刑事庭會議決定文參照）。經查，本件
    被告前於88年間因施用毒品案件，經本院以88年度毒聲字第
    6950號裁定送觀察、勒戒後，認為無繼續施用毒品傾向，於
    88年10月4 日執行完畢釋放，經高雄地檢署檢察官以88年度
    毒偵字第576 號為不起訴處分確定。嗣於91年間，復因施用
    毒品案件，經本院以91年度毒聲字第1977號裁定送觀察、勒
    戒後，認為有繼續施用毒品傾向，再以91年度毒聲字第5081
    號裁定令入戒治處所施以強制戒治，於92年1 月21日停止戒
    治釋放，所餘期間付保護管束，於保護管束期間，違反保護
    管束情節重大，經本院以92年度毒聲字第4744號裁定撤銷停
    止戒治，繼續執行強制戒治後，因毒品危害防制條例修正，
    於93年1 月9 日停止強制戒治並釋放。並由高雄地檢署檢察
    官提起公訴，經本院以91年度訴字第2502號判決分別判處有
    期徒刑7 月、4 月，並定應執行刑為有期徒刑10月確定，而
    於93年8 月8 日縮刑期滿執行完畢等情，有臺灣高等法院被
    告前案紀錄表1 份在卷可憑，是依上開說明，被告於前述強
    制戒治執行完畢釋放後5 年內，再犯施用毒品罪，經本院判
    決有罪確定後，復犯本件施用第一級毒品海洛因之犯行，本
    件犯行距前揭強制戒治釋放後雖逾5 年，惟核與毒品危害防
    治條例第20條第3 項所定「5 年後再犯」之立法意旨不符，
    揆諸上開說明，本件被告施用第一級、第二級毒品之犯行，
    仍應予追訴、處罰。
三、被告行為後，刑法於94年2 月2 日修正公布，並於95年7 月
    1 日施行，按行為後法律有變更者，適用行為時之法律。但
    行為後之法律有利於行為人者，適用最有利於行為人之法律
    ，刑法第2 條第1 項定有明文。此條規定乃與刑法第一條罪
    刑法定主義契合，而貫徹法律禁止溯及既往原則，係規範行
    為後法律變更所生新舊法律比較適用之準據法，是刑法第2
    條本身雖經修正，但其既屬適用法律之準據法，本身尚無比
    較新舊法之問題，應一律適用裁判時之現行刑法第2 條之規
    定，為「從舊從輕」之比較；比較時應就罪刑有關之共犯、
    未遂犯、想像競合犯、牽連犯、連續犯、結合犯，以及累犯
    加重、自首減輕暨其他法定加減原因（如身分加減）與加減
    例等一切情形，綜其全部罪刑之結果而為比較（最高法院95
    5 年5 月23日95年度第8 次刑庭會議決議參照），茲就本件
    應適用之法律說明如下：
(一)、刑法第47條累犯之規定業經修正，修正後刑法第47條第1 項
    規定：「受徒刑之執行完畢，或一部之執行而赦免後，5 年
    以內故意再犯有期徒刑以上之罪者，為累犯，加重本刑至二
    分之一」。比較修正前、後該條之規定，可知修正前有關累
    犯之成立，不以再犯之罪係故意犯罪為限，然修正後之規定
    ，則以再犯故意犯（不包括過失犯）為成立累犯之要件，新
    舊法比較就此範圍既有變動，自屬犯罪後法律有變更，而非
    僅屬純文字修正，應有新舊法比較之適用（最高法院96年度
    台上字第1037號、第934 號、第1323號判決意旨參照）。然
    若修正施行前被告再犯者係故意犯罪，則修正前、後之規定
    ，均成立累犯，是以經比較新、舊法結果，修正後刑法並未
    較有利於被告，仍應適用修正前之刑法第47條規定，為累犯
    之論處。
(二)、修正前刑法第41條第1 項前段原規定：「犯最重本刑為5 年
    以下有期徒刑以下之刑之罪，而受6 個月以下有期徒刑或拘
    役之宣告，因身體、教育、職業、家庭之關係或其他正當事
    由，執行顯有困難者，得以1 元以上3 元以下折算一日，易
    科罰金。」，且被告行為時之易科罰金折算標準，依修正前
    罰金罰鍰提高標準條例第2 條前段（現已刪除）之規定，本
    係就其原定數額提高為100 倍折算1 日，故被告行為時之易
    科罰金折算標準乃以銀元300 元折算1 日，經折算後應以新
    臺幣900 元折算為1 日。惟修正後刑法第41條第1項 前段則
    改以：「犯最重本刑為5 年以下有期徒刑以下之刑之罪，而
    受6 個月以下有期徒刑或拘役之宣告者，得以新臺幣1,000
    元、2,000 元或3,000 元折算一日，易科罰金。」，乃就易
    科罰金之折算標準予以提高。從而，比較修正前、後所定之
    易科罰金折算標準，以修正前之刑法較有利於被告。
(三)、修正前刑法第51條規定：「數罪併罰，分別宣告其罪之刑，
    依左列各款定其應執行者：」其中第5 款規定：「宣告多數
    有期徒刑者，於各刑中之最長期以上，各刑合併之刑期以下
    ，定其刑期。但不得逾20年。」修正後刑法第51條第5 款規
    定：「宣告多數有期徒刑者，於各刑中之最長期以上，各刑
    合併之刑期以下，定其刑期。但不得逾30年。」，比較新舊
    法之適用結果，以修正前之刑法較有利於被告。
(四)、綜上法律修正前、後之比較，揆諸前揭最高法院決議及刑法
    第2 條第1 項所定之「從舊從輕」原則，適用修正前之法律
    ，對被告較為有利，自應適用修正前之刑法相關規定。
四、核被告所為，係犯毒品危害防制條例第10條第1 項、第2 項
    之施用第一級毒品罪、施用第二級毒品罪。被告持有第一級
    毒品海洛因、第二級毒品甲基安非他命進而施用，其持有之
    低度行為應為施用之高度行為所吸收，不另論罪。又被告有
    如前揭事實欄所列前科紀錄，業如前述，其於有期徒刑執行
    完畢後5 年內，故意再犯本件有期徒刑以上之罪，均為累犯
    ，均應依修正前刑法第47條第1 項規定加重其刑。其所犯上
    開二罪名，犯意各別，罪名有異，應分論併罰。爰審酌被告
    前已有施用毒品之不良素行，歷經觀察勒戒、刑之執行程序
    猶施用之，顯見其戒毒意志不堅，本不宜寬貸，惟念其施用
    毒品乃自戕一己之身體健康，對社會造成之危害尚非直接鉅
    大，且犯後坦承犯行，態度良好等一切情狀，分別量處如主
    文所示之刑。又被告上開犯罪時間，係在96年4 月24日以前
    ，且被告經通緝及緝獲之時間，均係在中華民國九十六年罪
    犯減刑條例施行後，合於該條例第2 條第1 項第3 款所定減
    刑之條件，爰依該條例規定減其宣告刑2 分之1 ，並依同條
    例第9 條、第10條第1 項及修正前刑法第41條第1 項前段、
    第51條第5 款規定，諭知以銀元300 元即新臺幣900 元折算
    1 日之易科罰金折算標準，及定其應執行刑。
據上論斷，應依刑事訴訟法第273 條之1 第1 項、第284 條之1
、第299 條第1 項前段，毒品危害防制條例第10條第1 項、第2
項，刑法第2 條第1 項前段、第11條前段，修正前刑法第47條第
1 項、第41條第1 項前段、第51條第5 款，中華民國96年罪犯減
刑條例第2 條第1 項第3 款、第7 條、第9 條、第10條第1 項，
判決如主文。
本案經檢察官吳美齡到庭執行職務。
中    華    民    國    97    年    4     月    8     日
                  刑事第五庭    法  官  李殷君
以上正本證明與原本無異。
如不服本判決應於收受本判決後10日內向本院提出上訴書狀，並
應敘述具體理由，如未敘述上訴理由者，應於上訴期間屆滿後20
日內補提理由書狀於本院（均須按他造當事人之人數附繕本）「
切勿逕送上級法院」。
中    華    民    國    97    年    4     月    10    日
                                書記官  陳昱良
附錄本案論罪科刑法條全文：
毒品危害防制條例第10條施用第一級毒品者，處6 月以上5 年以
下有期徒刑。
施用第二級毒品者，處 3 年以下有期徒刑。


司法院資訊處製作；財團法人民間司法改革基金會備份。
